臺灣高等法院臺中分院刑事判決　　 100年度上更(一)字第98號
上　訴　人
即　被　告　賴文中
選任辯護人　鄭志明律師
上列上訴人因毒品危害防制條例案件，不服臺灣臺中地方法院98
年度訴字第2505號中華民國98年10月30日第一審判決（起訴案號
：臺灣臺中地方法院檢察署98年度偵字第13049號），提起上訴
，經判決後，由最高法院發回更審，本院判決如下：
    主  文
原判決關於賴文中部分撤銷。
賴文中無罪。
    理  由
一、公訴意旨略以；賴文中明知愷他命係毒品危害防制條例第2
    條第2項第3款所列管之第3級毒品，不得非法販賣，竟基於
    販賣第3級毒品愷他命以營利之犯意，於97年12月初某日，
    經鍾立軒委託其表姊吳瑞容，代為以電話聯絡賴文中，洽購
    愷他命毒品後，旋於其後某時許，在臺中市○○路與大雅路
    口之便利商店門口，由賴文中交付愷他命毒品1小包（毛重
    約1公克）予鍾立軒，並向鍾立軒收取現金400元，而販賣第
    三級毒品予鍾立軒，供其施用。因認賴文中涉犯毒品危害防
    治條例第4條第3項之販賣第三級毒品罪嫌。
二、按犯罪事實應依證據認定之，無證據不得認定犯罪事實。又
    不能證明被告犯罪者，應諭知無罪之判決，刑事訴訟法第
    154條第2項、第301條第1項分別定有明文。復按認定不利於
    被告之事實，須依積極證據，茍積極證據不足為不利被告事
    實之認定，即應為有利於被告之認定，更不必有何有利之證
    據；事實之認定，應憑證據，如未能發現相當證據，或證據
    不足以證明，自不能以推測或擬制之方法，以為裁判之基礎
    ；且認定犯罪事實所憑之證據，雖不以直接證據為限，間接
    證據亦包括在內，然而無論直接證據或間接證據，其為訴訟
    上之證明，須於通常一般之人均不致有所懷疑，而得確信其
    為真實之程度者，始得據為有罪之認定，倘其證明尚未達到
    此一程度，而有合理之懷疑存再而無從使事實審法院得有罪
    之確信時，即應由法院為無罪之判決；且刑事訴訟法第161
    條第1項規定：檢察官就被告犯罪事實，應負舉證責任，並
    指出證明之方法。因此檢察官對於起訴之犯罪事實，應負提
    出證據及說服之實質舉證責任。倘其所提出之證據，不足為
    被告有罪之積極證明，或其指出證明之方法，無從說服法院
    以形成被告有罪之心證，積於無罪推定之原則，自應為被告
    無罪判決之諭知（最高法院著有30年上字第816號、40年台
    上字第86號、76年台上字第4986號、92年台上字第128號判
    例可參）。
三、本件公訴人認被告賴文中有販賣第三級毒品愷他命予鍾立軒
    之犯行，係以證人鍾立軒、吳瑞容二人之證詞為論據。惟按
    證據之證明力，雖由法官評價，但心證之形成，由來於經嚴
    格證明之證據資料之推理作用，通常有賴於數個互補性之證
    據始足以形成確信心證，單憑一項證據則較難獲得正確之心
    證。尤其具有對象性關係之單一證據，如毒品交易之買賣雙
    方，買方圖為邀獲減刑寬典，不免有做利己損人之不實供述
    之虞。此種虛偽危險性較大之被告以外之人所為之陳述，為
    避免其嫁禍他人，藉以發見實體之真實，除以具結、交互詰
    問、對質等方法，以擔保其真實性外，自仍應認有補強證據
    以增強其陳述之憑信性，始足為認定被告犯罪事實之依據。
    又證據之證明力雖由法院自由判斷，然證據本身如對於待證
    事實不足供為證明之資料，而法院仍採為判決基礎，其自由
    判斷之職權行使，自與採證法則有違。訊之上訴人即被告賴
    文中自始至終矢口否認有販賣第三級毒品愷他命予鍾立軒之
    犯行，辯稱：伊只有單純施用第三級毒品愷他命而已，鍾立
    軒取得毒品來源價格比較低，管道也比伊多，不可能向伊買
    愷他命。其為獲得供出毒品來源而破獲者得減輕其刑之自身
    利益，才誣指伊販賣毒品等語。經查證人鍾立軒、吳瑞容雖
    分別於偵審中為下列證述：
（一）證人鍾立軒於偵查中證稱：（問：你有無跟賴文中購買過
      毒品？）有的。在去年的12月月初，在他天津路租屋處，
      我不知道地址，靠近大雅路，是公寓，我沒有上去過，不
      知道他住幾樓，我在1樓等他下來，跟他購買K他命，買40
      0元1公克。是由我表姊吳瑞容先打電話給賴文中，電話中
      賴文中叫我過去，說電話中不用講那麼多，吳瑞容打完電
      話我就過去了，是賴文中指定到天津路及大雅路口的7-11
      超商門口。（問：你是怎麼跟吳瑞容談的？）我跟她說我
      找不到別人拿K他命，拜託看她有無認識的，她就說她有
      個朋友好像在作等語（見98年度偵字第13051號卷第11頁
      、第12頁）。在原審亦證稱：（問：有無向賴文中買過毒
      品？時間？‧‧‧）有，時間是去年的時候‧‧‧。（問
      ：你如何得知賴文中有在販賣毒品？）之前我表姊有跟他
      拿過毒品，我才知道他那邊有，之後我表姊有介紹我跟他
      認識。（問：之前在警詢、偵查中所述於97年12月初某日
      ，經鍾立軒委託其表姊吳瑞容，代為以電話聯絡賴文中，
      洽購愷他命毒品後，旋於其後某時許，在臺中市○○路與
      大雅路口之便利商店門口，由賴文中交付愷他命毒品1小
      包（毛重約1公克）予鍾立軒，並向鍾立軒收取現金400元
      ，是否實在？）實在等語（見原審卷第2宗第61頁、第62
      頁）。
（二）證人吳瑞容於偵查中證稱：（問：妳跟賴文中是何關係？
      ）單純朋友關係。（問：賴文中是先認識妳還是鍾立軒？
      ）先認識我，鍾立軒是因為我的關係認識賴文中。（問：
      去年12月初期間賴文中是否在天津街靠近大雅路附近租屋
      ？）是。（問：去年12月初鍾立軒是否曾經透過妳打電話
      聯絡賴文中向他購買K他命？）是用我的電話打的。（問
      ：鍾立軒跟妳借電話聯絡賴文中時，妳在何處？）應該是
      在進化北路附近的租屋處，打完電話後是我弟去跟賴文中
      碰面。（問：所以鍾立軒打電話的目的是要跟賴文中購買
      K他命？）是。（問：妳怎麼知道賴文中有賣K他命？）因
      為去年12月之前他有請我吃K他命，他請我時有跟我說，
      希望幫他介紹客人。（問：所以他賣K他命是為了賺取利
      潤，所以才要妳幫他介紹？）是等語（見98年度偵字第13
      051號卷第51頁、第52頁）。在原審亦證稱：（問：之前
      於偵訊時所為之陳述，是否均實在？）實在。（問：偵訊
      時你有提到在97年12月初，鍾立軒有借你的行動電話打給
      賴文中，是否有此事？）是。（問：他借你的手機打給賴
      文中的目的為何？）要買東西，要拿K，意思就是要買愷
      他命。（問：你有無聽到鍾立軒打電話談話的整個過程？
      ）沒有聽到他完整的談話，但我知道他的內容是要拿K，
      因為跟鍾立軒聊天的過程，我們就有提到了。（問；事後
      鍾立軒是否有跟賴文中購買愷他命？）應該有。（問：你
      如何得知？）因為後來鍾立軒有拿到東西，所以應該有買
      成。（問：你如何確定鍾立軒所拿愷他命的毒品來源是賴
      文中？）沒有辦法確定，但是因為鍾立軒借我的電話打完
      電話，出去沒有多久，回來之後手上就有毒品了，所以我
      認為他毒品的來源是跟賴文中買的。（問：賴文中是否是
      你介紹給鍾立軒認識的？）是。（問：97年12月初，是否
      因為鍾立軒找不到人買愷他命，你才會給他賴文中的電話
      ？）是。（問：你如何得知賴文中有在販賣愷他命？）因
      為大家一起玩過，所以我知道賴文中手上有貨等語（見原
      審卷第1宗第140頁背面至第142頁）。
四、綜觀上開證人固證稱鍾立軒為購買愷他命，乃經由吳瑞容先
    以電話與被告賴文中聯絡後，再由鍾立軒與被告賴文中交談
    ，鍾立軒旋即外出，並帶回愷他命等情，然此非但缺乏相關
    通聯紀錄或通信監察譯文等資料可資憑佐，況證人鍾立軒於
    本院前審證稱：「警察說我願不願意帶他們上去查獲其他藥
    頭，我帶他上去查到被告賴文中，有秤子跟袋子，要證明被
    告賴文中有賣愷他命，因為警察說供出上游可減輕其刑，我
    跟賴文中買賣毒品沒有監聽譯文，只有用我表姊的電話跟他
    連絡，是我手機被監聽，我表姊的手機沒有被監聽，所以賴
    文中是我供出來的上游，我應該可以減輕」等語（本院前審
    卷第75頁）。足見證人鍾立軒亟思供出毒品來源之上手以獲
    邀減輕其刑之心態至為顯然，是其上開證詞是否真實尚非無
    疑。甚且證人吳瑞容於偵查中證稱：我不知道（鍾立軒有無
    跟賴文中買到愷他命），因為他出去後我們就沒在碰面，由
    他們自己去聯絡。之後就他們自己聯絡，（12月中旬鍾立軒
    是否還有跟賴文中購買過愷他命）我就不清楚了（見98年度
    偵字第13051號卷第52頁）。其又於第一審法院行交互詰問
    時供稱鍾立軒與賴文中交易，打完電話拿東西時，我沒有在
    場。沒有辦法確定鍾立軒所拿愷他命之來源是賴文中，但是
    因為鍾立軒借我的電話打完電話，出去沒有多久，回來之後
    手上就有毒品了，所以我認為鍾立軒毒品的來源是跟賴文中
    買的（第一審卷一第140至143頁）等情。核其內容縱屬實情
    ，充其量亦僅止於證明鍾立軒有於上述時間以其電話與被告
    賴文中聯繫，就雙方毒品交易之內容則付之闕如。尚無從依
    吳瑞容之證詞，認定被告賴文中與鍾立軒雙方有已達至毒品
    交易合意之實情，其既未聽聞鍾立軒與賴文中間完整之通話
    ，亦無法確認鍾立軒所持毒品愷他命確係與賴文中交易所得
    ，則鍾立軒外出後，是否確與賴文中為本件毒品愷他命之買
    賣，顯無補強證據以資證明，自不能遽採為被告犯罪之證據
    。此外查無其他積極明確之證據足資證明被告犯罪，原審未
    加勾稽詳查，遽為科處被告販賣第三級毒品愷他命之罪刑，
    難謂允當。被告上訴意旨執此指摘原判決不當，非無理由，
    應由本院將原判決撤銷，改諭知被告無罪之判決，以示平允
    。
五、據上論斷，應依刑事訴訟法第369條第1項前段、第364條、
    第301條第1項，判決如主文。
本案經檢察官陳銘章到庭執行職務。
中    華    民    國   100    年    8     月    16    日
            刑事第六庭    審判長法  官  李  文  雄
                                法  官  蔡王 金 全
                                法  官  黃  小  琴
以上正本證明與原本無異。
檢察官得上訴。
如不服本判決應於收受送達後10日內向本院提出上訴書狀，其未
敘述上訴理由者，並得於提起上訴後10日內向本院補提理由書（
均須按他造當事人之人數附繕本）「切勿逕送上級法院」。
                                書記官  謝  雅  惠
中    華    民    國   100    年    8     月    16    日